臺灣高雄地方法院民事判決
111年度鳳簡字第391號
原      告  徐德欽    住金門縣○○鄉○○村○○○○00號

訴訟代理人  陳思道律師
被      告  陳楊碧月
上列當事人間請求損害賠償事件，本院於民國111年10月6日言詞
辯論終結，判決如下：  
    主      文
原告之訴駁回。
訴訟費用新臺幣貳萬柒仟柒佰參拾元由原告負擔。
    事實及理由
一、按簡易訴訟之訴狀送達後，原告不得將原訴變更或追加他訴
    ，但擴張或減縮應受判決事項之聲明者，不在此限，民事訴
    訟法第436條第2項、第255條第1項第3款分別定有明文。查
    本件原告於起訴時原聲明請求准供擔保宣告假執行(本院卷
    第9頁)，嗣於本院審理中，撤回假執行之聲請，核屬減縮應
    受判決事項之聲明，而變更聲明如下述(本院卷第191頁)，
    與上開規定相符，應予准許。
二、原告主張：
  ㈠原告於民國109年1月17日向被告承租門牌號碼高雄市○○區○○○
    街000號之未辦理保存登記建物（下稱系爭建物），約定租
    賃期間自109年2月1日起至112年1月31日止，每月租金新臺
    幣（下同）19,000元，押租金40,000元，兩造於109年1月17
    日簽署廠房租賃契約（下稱系爭租約）。被告係張貼「租廠
    房」廣告吸引原告承租系爭建物，且原告承租系爭建物係作
    為資源回收工廠使用，故系爭建物需要具備工業用電，且得
    辦理工廠公司及公司登記，原告於簽約當天詢問仲介訴外人
    丙ＯＯ系爭建物有無提供工業用電，丙ＯＯ回答有提供220V之電
    力，但有無工業用電要詢問被告等語。原告遂詢問被告系爭
    建物有無工業用電，被告當場以手機聯繫被告配偶訴外人甲
    ＯＯ，由原告與甲ＯＯ通話，甲ＯＯ稱系爭建物有工業用電且高達
    99馬力等語，被告於簽約時亦稱系爭建物可以申請工廠登記
    及公司登記等語。
　㈡原告簽署系爭租約後，隨即向訴外人乙ＯＯ以現金200,000元購
    買訴外人快瑪特國際有限公司（下稱快瑪特公司）之經營權
    及股權出資，復以現金1,800,000元向訴外人淇豐國際貿易
    有限公司（下稱淇豐公司）承租15碼空壓機、振動台、白鐵
    清洗桶、3米白鐵水槽含螺桿組、60碼臥式脫水機、15碼臥
    式脫水機、500公斤消風桶、堆高機等設備(下合稱系爭設備
    )。詎原告於109年4月15日將15碼空壓機進場至系爭建物後
    ，啟動該台機器致系爭建物全部跳電，經詢問被告及甲ＯＯ後
    ，被告才稱系爭建物沒有工業用電路等語。原告已花費諸多
    費用辦理工廠開業事宜，請被告依約提供工業用電，故就10
    9年5月至109年7月之租金主張同時履行抗辯權，被告則向本
    院起訴請求原告遷讓房屋暨給付109年5月至109年7月租金共
    57,000元，本院以109年度鳳簡字第662號判決原告應給付57
    ,000元而確定（下稱系爭甲案）。被告復向本院起訴請求原
    告遷讓房屋暨給付109年8月至110年4月租金共171,100元，
    本院以110年度鳳簡字第376號（下稱系爭乙案）受理，兩造
    成立訴訟上和解，原告於110年10月21日自系爭建物遷出。
　㈢原告承租系爭建物之目的係作為資源回收工廠使用，故需要
    工業用電，及辦理工廠登記及公司登記，此觀系爭租約之名
    稱經丙ＯＯ手寫更改為「廠房租賃契約書」即明，且原告於簽
    約當天確有與被告談論工業用電、辦理工廠及公司登記等事
    宜。又被告怕原告日後將系爭建物作為資源回收工廠使用，
    若發生聲音太大而遭鄰居抗議，故兩造在系爭租約第18條特
    別約定：「承租方(乙方)如未租滿兩年而不租，則其押金全
    數沒收不退還，如因鄰居抗議因素而未滿兩年，則扣除壹個
    月，乙方決無異議」等語，顯見被告知悉原告承租系爭建物
    係作為資源回收工廠使用，且被告於簽約時口頭告知原告系
    爭建物有工業用電，亦可辦理工廠及公司登記，自屬系爭租
    約之內容。再者，系爭建物為未辦理保存登記建物，既無使
    用執照不能申請工業用電；系爭建物坐落之土地使用分區為
    住宅區，並非工業區亦不能辦理工廠登記；辦理公司登記必
    須提供公司登記所在地之建物所有權人出具之同意書，前開
    「建物」係指已辦理保存登記建物，故系爭建物不能辦理公
    司登記，是系爭租約因自始客觀不能而應依民法第246條第1
    項之規定歸於無效。原告因信賴系爭租約有效而購買快瑪特
    公司經營權及股權支出200,000元，再向淇豐公司承租系爭
    設備支出1,800,000元，亦支付員工薪資697,000元，總計2,
    697,000元，被告依民法第247條第1項規定應賠償信賴利益
    之損害2,697,000元。退步言之，辦理公司登記必須提供公
    司登記所在地之建物所有權人出具之同意書，若前開「建物
    」不限於保存登記建物，被告亦未取得系爭建物事實上處分
    權人甲ＯＯ之同意得讓原告辦理公司登記，依民法第227條第1
    項準用第226條第1項規定請求被告賠償2,697,000元。
　㈣為此，爰依民法第246條第1項前段、第247條第1項，民法第2
    27條第1項準用第226條第1項等規定提起本件訴訟，並請求
    擇一為勝訴判決等語，並聲明：被告應給付原告2,697,000
    元，及自起訴狀繕本送達翌日起至清償日止，按週年利率5％
    計算之利息。
三、被告抗辯：對於兩造於109年1月17日簽署系爭租約之事實不
    爭執，惟原告於簽約當天從未提及承租系爭建物係要辦理工
    廠登記或公司登記，亦未提到需要工業用電，被告不曾承諾
    原告系爭廠房有工業用電，或得辦理工廠登記及公司登記。
    倘若原告承租系爭建物係作為生產處使用，應先請合作機具
    廠商來評估電力是否足夠。又快瑪特公司登記之負責人仍為
    乙ＯＯ，原告未提出承租系爭設備之發票及給付薪資之事證，
    是原告主張受有信賴利益之損害2,697,000元顯有疑義等語
    置辯。並聲明：原告之訴駁回。
四、本院得心證之理由：
  ㈠按當事人主張有利於己之事實者，就其事實有舉證之責任，
    民事訴訟法第277條前段定有明文。次按以不能之給付為契
    約標的者，其契約為無效；契約因以不能之給付為標的而無
    效者，當事人於訂約時知其不能或可得而知者，對於非因過
    失而信契約為有效致受損害之他方當事人，負賠償責任，民
    法第246條第1項前段、第247條第1項分別定有明文。復按因
    可歸責於債務人之事由，致給付不能者，債權人得請求賠償
    損害；因可歸責於債務人之事由，致為不完全給付者，債權
    人得依關於給付遲延或給付不能之規定行使其權利，民法第
    226條第1項、第227條第1項亦有明文。又不能之給付，指債
    務人應為之給付，不能依債務本旨實現之謂；而不完全給付
    ，則指債務人提出之給付，不合債之本旨而言。亦即前者之
    給付為不能，後者則已為給付，僅不合債之本旨而已（最高
    法院86年度台上字第924號判決意旨參照）。
　㈡查原告於109年1月17日向被告承租系爭建物，約定租賃期間
    自109年2月1日至112年1月31日止，每月租金19,000元，押
    租金為40,000元；系爭建物坐落土地為訴外人台灣糖業股份
    有限公司（下稱台糖公司）所有，甲ＯＯ為系爭建物之事實上
    處分權人，係由甲ＯＯ向台糖公司承租系爭建物坐落之土地；
    被告因原告未自系爭建物遷出，亦未給付109年5月至109年7
    月租金共57,000元，向本院對原告提起訴訟，本院以系爭甲
    案判決原告應給付57,000元而確定；被告對本院向原告起訴
    請求遷讓房屋及給付109年8月至110年4月之租金，本院以系
    爭乙案受理，兩造成立訴訟上和解，原告於110年10月21日
    自系爭建物遷出等節，有系爭租約、系爭甲案判決、台糖公
    司土地租賃契約書、本院82年度訴字第1305號判決暨確定證
    明書、更正裁定、系爭乙案和解筆錄在卷可憑（本院卷第17
    至29、69至77、179至187、199至209、245至247頁），且為
    兩造所不爭執(本院卷第193、257至259頁)，復經本院調閱
    系爭甲案、乙案卷宗查核無訛，此部分事實，首堪認定。
　㈢原告主張承租系爭建物作為廠房使用即工廠使用，及兩造有
    口頭約定系爭建物可提供工業用電，及得辦理工廠登記及公
    司登記等語，雖據其提出系爭租約、「租廠房」廣告照片為
    證（本院卷第17至29、271頁），然為被告所否認，並以上
    情置辯。經查：
　⒈觀諸系爭租約名稱原係記載「店房屋」租賃契約書，經手寫
    修改為「廠房」租賃契約書，並註明「契約條件所稱店房屋
    ，即為廠房」等語，及原告提出被告張貼出租廣告照片雖記
    載「租廠房」文字一情，有系爭租約及此照片在卷可稽（本
    院卷第21、271頁）。然按本章用語定義如下：一、作業廠
    房：指供直接生產、儲存或倉庫之作業空間，建築技術規則
    建築設計施工編第十四章、工廠類建築物、第270條定有明
    文，可知所謂「作業廠房」，係指可供作為「直接生產」、
    「儲存」或「倉庫」之用，但不以供生產用為唯一目的。又
    本法所稱工廠，指有固定場所從事物品製造、加工，其廠房
    達一定面積，或其生產設備達一定電力容量、熱能者；工廠
    設廠完成後，應依本法規定申請登記，經主管機關核准登記
    後，始得從事物品製造加工，工廠管理輔導法第3條、第10
    條第1項本文分別定有明文，可知上開廠房類別，僅有供從
    事物品製造加工用之廠房，始須依工廠管理輔導法前開規定
    取得工廠登記，若單純僅供儲存、或作為倉庫之用，雖無須
    辦理工廠登記，仍無礙該建物為作業廠房之性質。是以，兩
    造雖知悉原告承租系爭建物雖係作為廠房使用，不等同系爭
    建物必須辦理工廠登記，此部分事實，堪以認定。
　⒉丙ＯＯ於系爭甲案審理時證稱：徐德欽（即本件原告）說要做
    廠房，他有問電力是多少，我回答220，其他我不知道，當
    天徐德欽沒有說希望陳楊碧月(即本件被告)裝設工業用電等
    語（外放系爭甲案影卷第131至132頁），是依丙ＯＯ前開證述
    ，難認原告於簽訂系爭租約當天有詢問被告系爭建物有無工
    業用電一情。原告雖稱其在丙ＯＯ暫時離開時與被告談論工業
    用電、辦理工廠及公司登記的事情等語(本院卷第257頁)，
    經被告所否認，然原告未舉證以實其說，是原告此部分主張
    ，自屬無據。
　⒊系爭租約第18條特別約定：「承租方(乙方)如未租滿兩年而
    不租，則其押金全數沒收不退還，如因鄰居抗議因素而未滿
    兩年，則扣除壹個月，乙方決無異議」等語（本院卷第25頁
    ），然原告遭鄰居抗議之原因多端，尚難以此約定遽認系爭
    建物必須得作為工廠登記之工廠使用或具備工業用電。況且
    兩造既能就鄰居抗議因素在系爭租約為特別約定，倘若兩造
    有口頭約定被告就系爭建物必須提供工業用電及得辦理工廠
    登記及公司登記，且此係原告承租系爭建物之主要目的，原
    告亦可要求被告在系爭租約載明，然遍查系爭租約均無相關
    約定，顯不合乎常情，是原告此部分主張，尚非可採。
　⒋原告復主張系爭建物為未辦理保存登記建物，既無使用執照
    不能申請接電，更遑論有工業用電；系爭建物坐落之土地使
    用分區為住宅區，並非工業區亦不能辦理工廠登記等語。惟
    系爭建物於59年11月即有申請用電紀錄，有台電鳳山營業處
    用電資料表可參(外放系爭乙案影卷第273頁)，為兩造所不
    爭執(本院卷第259頁)，再觀諸臺灣省政府66年3月22日府建
    四字第728239號函記載：「…至建築法於民國60年12月22日
    修正公布前之合法房屋依內政部63.03.08.台內營字第57515
    0號函第2項規定四種文件（1.房屋謄本、建築執照或建物登
    記證明2.戶口遷入證明3.完納稅捐證明4.繳納自來水或電費
    證明）之一申請接水，接電或申請營業登記者，應依『建築
    法』適用時間認定其房屋是否合法，並依左列規定辦理…。」
    等語，有內政部營建署網路查詢資料在卷可稽（本院卷第24
    9頁），益徵系爭建物既在建築法60年12月22日修正公布前
    之已興建房屋，本不以有使用執照為限才得以申請接電，且
    系爭建物於原告承租期間確有供電，是系爭建物雖無使用執
    照但仍可申請用電，堪以認定。至於原告主張系爭建物有無
    具備工業用電或得否辦理工廠登記，此係原告必須先證明兩
    造有無此等約定之問題，核與自始客觀不能之給付作為契約
    標的無涉。
　⒌從而，依原告之舉證，尚不足證明兩造確有約定系爭建物必
    須具備工業用電，及得辦理工廠登記及公司登記一情，又原
    告於簽訂系爭租約後已有放置物品及機具在系爭建物內或周
    遭環境，有此等照片在卷可憑（本院卷第153至163頁），顯
    見系爭建物可為通常使用，難認系爭租約係以自始客觀不能
    之給付為契約標的，不符合民法第246條第1項前段規定，是
    原告依民法第247條第1項規定請求被告賠償信賴利益2,697,
    000元，為無理由，應予駁回。
　⒍原告另主張辦理公司登記必須提供公司登記所在地之建物所
    有權人出具之同意書，若前開「建物」不限於保存登記建物
    ，被告亦未取得系爭建物事實上處分權人甲ＯＯ之同意得讓原
    告辦理公司登記，依民法第227條第1項準用第226條第1項等
    規定請求被告賠償2,697,000元等語。惟兩造並無約定系爭
    建物須具備工業用電，及得辦理工廠登記及公司登記一情，
    業已認定如前述，是被告自無提供系爭建物作為辦理公司登
    記之給付義務存在，當無被告提出之給付不合乎債之本旨，
    亦不構成不完全給付，是原告依民法第227條第1項準用第22
    6條第1項等規定請求被告賠償2,697,000元，為無理由，應
    予駁回。
五、從而，原告依民法第246條第1項前段、第247條第1項，民法
    第227條第1項準用第226條第1項規定，擇一請求被告給付2,
    697,000元，及自起訴狀繕本送達翌日起至清償日止，按週
    年利率5％計算之利息，均為無理由，應予駁回。
六、本件事證已臻明確，兩造其餘陳述及攻擊防禦方法核與判決
    結果不生影響，爰不逐一論述，附此敘明。
七、訴訟費用負擔之依據：民事訴訟法第78條。
中　　華　　民　　國　　111 　年　　11　　月　　7 　　日
          　　　　鳳山簡易庭  法　官  藍雅筠
以上正本係照原本作成。　　　　　　　　　
如不服本判決，應於判決送達後20日內，向本院提出上訴狀並應
記載上訴理由，如於本判決宣示後送達前提起上訴者，應於判決
送達後20日內補提上訴理由書（須附繕本）。
中　　華　　民　　國　　111 　年　　11　　月　　7 　　日
                              書記官  蔡毓琦　　
訴訟費用計算式 裁判費(新臺幣)27,730元 合計          27,730元